臺灣花蓮地方法院民事判決　九十三年重訴字第三九號
　　原　　　告　丁○○
　　　　　　　　甲○○
　　訴訟代理人　李在琦律師
　　　　　　　　丙○○　　　住.
　　被　　　告　保證責任花蓮第一信用合作社
　　　　　　　　　　　　　　設.
　　法定代理人　乙○○　　　住.
　　訴訟代理人　曾泰源律師
右當事人間請求債務人異議之訴事件，本院於民國九十四年三月九日辯論終結，判決
如左：
    主　　　文
原告之訴駁回。
訴訟費用由原告連帶負擔。
    事實及理由
一、原告主張：
  (一)被告持鈞院八十八年度拍字第一三四號裁定、八十八年度促字第五六六八號支付
    命令、九十年度促字第四三七二號支付命令，命原告給付新台幣（下同）五千萬
    元及利息，但被告對原告之債權總額僅為一個五千萬元及利息，被告分持三個執
    行名義文件請求執行一個五千萬元之債權，已屬重複及不當，為權利濫用。鈞院
    八十八年度拍字第第一三四號裁定非與確定判決有同一效力之執行名義，故在該
    裁定成立之執行名義前，發生足以妨礙其執行之事由者，自得提起債務人異議之
    訴。
  (二)原告於八十七年三月九日擔任訴外人黃盈霖向被告借款五千萬元（下稱系爭借款
    ）之連帶保證人，黃盈霖是以興建住宅及商業房屋需要資金為由貸款，被告內部
    徵信認如附表一所示土地價值為一億五千萬元。雙方約定借款期限自八十七年三
    月九日起至九十年三月六日止，原告甲○○並提供其所有如附表一所示土地為擔
    保，設定最高限額六千萬元之抵押權予被告，存續期間自八十七年三月四日起至
    一百十七年三月三日止。被告已將五千萬元借款撥付借款人收訖。系爭借款至九
    十年七月十二日止，從未發生不付或遲延給付情事（僅在八十七年七月十五日、
    同年八月二十五日、同年九月二十二日、同年十月二十一日有慢繳之情形，並非
    不繳），在未到期前，自不得向保證人催收借款。此種借款是屬於銀行法第五條
    所稱之中期放款，且設定抵押權為擔保，在一般銀行放款習慣，縱放款期限屆滿
    ，只要逾期不久，欠息不多，多准予延展清償期更新債權，不會立即請求強制執
    行。原告為系爭借款之連帶保證人，連帶保證人與民法第二百七十三條之連帶債
    務人不同，應受民法第七百四十五條之保護，依國內一般金融機關之放款常例及
    民間習慣，除非因主債務人欠付利息情形，在客觀上足認已有一段較長之時期，
    或保證人明顯脫產，在未向主債務人催收無效前，絕少逕將保證人之抵押物及其
    他不動產暨應收債權全部予以查封及扣押強制執行之先例。
  (三)被告於聲請支付命令時，故意隱瞞原告僅為保證人之事實，稱原告向被告借款五
    千萬元，且謊稱系爭借款到期不清償，此種聲請原因不實之支付命令，其所成立
    之執行名義缺乏正當性，應視為自始無效。被告利用此三個執行名義文件，自八
    十八年三月起，連續不斷向鈞院聲請對原告財產為強制執行，使原告信用盡失，
    尤其鈞院八十八年促字第五六六八號支付命令之相對人為黃盈霖，該支付命令上
    並未將原告列為當事人，被告執此對黃盈霖之支付命令對原告財產實施查封拍賣
    ，顯屬違法，原告自得提起異議之訴予以排除。至於鈞院九十年促字第四三七二
    號支付命令，因被告對原告之全部債權僅為本金五千萬元及利息，原告身為保證
    人已提供附表一所示土地設定抵押權為擔保，被告於八十八年三月間已取得鈞院
    拍賣抵押物裁定得聲請拍賣抵押物，在該拍賣抵押物裁定失效以前，被告不得擅
    自創造第二個五千萬元之債權憑證，詎被告一方面聲請拍賣抵押物，一方面又矇
    騙法院謂原告向其借款五千萬元逾期未償，請求鈞院核發九十年促字第四三七二
    號支付命令，在法理上違反一事不再理之民事訴訟基本法則，此種執行名義縱非
    自始無效，亦應認為不適宜強制執行，方合公平正義之道，原告自得提起異議之
    訴請求排除。
  (四)系爭借款放款不及一年，借款期限尚未屆至，又無欠繳利息之情形，被告未經催
    告，即於八十八年三月間將附表一所示土地及原告所有其餘不動產實施假扣押查
    封，並於八十八年三月一日向鈞院聲請准予拍賣抵押物裁定（八十八年拍字第一
    三四號裁定），並立刻進行查封及拍賣之執行程序，進而對第三人朱炎清發執行
    命令扣押其應付予原告甲○○之土地租金，自八十八年三月一日起迄今，原告全
    部不動產及租金收入均遭凍結，害原告自八十八年五月至九月之五個月間，發生
    無力代黃盈霖按期繳納利息之情形，但自八十八年十月起至九十年七月十二日止
    ，原告為顧全信用，仍勉力繳款。依一般常情而言，原告已不失為誠信之優良保
    證人。被告聲請強制執行在程序上雖然合法，在實體法上則使原告蒙受重大損失
    ，為權利濫用之侵權行為，原告自得提起本件異議之訴請求排除。
  (五)被告何以認為原告在附表一所示土地上供人設定地上權開設汽車旅館有影響其債
    權之行使？依民法第八百六十六條規定，不動產所有人於設定抵押後，於同一不
    動產上得設定地上權及其他權利，且系爭借款之借款人原以在地上興建房屋需要
    資金為名，向被告申貸，在土地上興建房屋為公然週知之事，興建之初即為被告
    所親見，為何不加以阻止？茍非得被告同意，絕不可能不受被告之阻撓而順利完
    成並開始營業。附表一所示土地於設定抵押權時，公告現值為七千二百餘萬元，
    被告內部評估為市價一億五千萬元，且在八十八年四月十七日前從無欠付利息情
    事，另原告因在土地上設定地上權予他人，每月因而有十八萬元租金收入，亦增
    加原告償債能力，被告憑何片面認定原告已發生「其他信用不良」之情形？被告
    事先不與原告溝通協商，片面主張視為借款到期，立即對原告實施強制執行，顯
    屬權利濫用，有違公平及誠信原則。
  (六)銀行與其客戶間因放款發生借貸關係，究與民間之私人借貸關係不同，彼此權利
    義務之規範，應依特別法即銀行法之特別規定。原告擔任系爭借款之連帶保證人
    ，已提供足額之擔保（附表一所示土地設定抵押權），依銀行法第十二條之一第
    一項規定，被告不得以任何理由要求借款人提供連帶保證人，故原告仍為普通保
    證人之性質。且依銀行法第十二條之一第三項規定，應先就借款人進行求償，求
    償不足部分，得就連帶保證人平均求償之，故在對黃盈霖之財產強制執行而無效
    果前，原告得拒絕清償。
  (七)並聲明：鈞院九十一年度執字第四七四○號及九十二年度執廉字第四六三四號強
    制執行事件內被告提出之執行名義文件1.鈞院八十八年度拍字第一三四號准許拍
    賣抵押物裁定，2.鈞院九十年度促字第四三七二號支付命令對原告所有如附表一
    所示不動產及附表二所示不動產不得為查封及拍賣之強制執行程序，同時亦不得
    為禁止第三人朱炎清對原告甲○○按月給付地租十八萬元之扣押命令；前開強制
    執行程序及對第三人朱炎清之扣押命令均撤銷。
二、被告對如下三所載之事實均不爭執，惟以：
  (一)原告擔任借款人黃盈霖向被告借款五千萬元之連帶保證人，被告已將五千萬元撥
    入黃盈霖帳戶，再由黃盈霖將五千萬元轉入原告丁○○帳戶，原告丁○○除部分
    償還其個人債務，其餘金額亦由原告丁○○提領交付他人，原告丁○○提領金額
    均出於其自由意志，若真遭人詐騙亦與被告無涉。系爭借款之借款人黃盈霖於八
    十七年七月十五日即有欠繳利息之情形，且系爭借款目前尚未清償，尚欠本金五
    千萬元及利息、違約金，原告提起債務人異議之訴，依法應舉證證明系爭借款之
    本金、利息、違約金已全數清償。
  (二)被告對原告聲請鈞院強制執行之執行名義為鈞院核發之債權憑證，且被告對原告
    甲○○對第三人朱炎清之租金債權，並未全數予以執行，租金債權中之每月八萬
    元仍由原告甲○○收取（案號為九十一年執字第四七四○號）。
  (三)被告係於八十八年二月二十三日及同年三月四日向鈞院聲請拍賣抵押物及假扣押
    ，當時是因原告於提供予被告設定最高限額六千萬元抵押權之附表一編號一、五
    土地，於八十七年七月二十八日設定地上權予訴外人朱炎清，地上權存續期間自
    八十七年七月十五日起至一○二年七月十四日止，並於未告知被告之情形下大興
    土木興建建物（即目前之美爽爽汽車旅館），被告乃依抵押權設定契約第四條及
    授信約定書第五條第五項視為借款債務已全部到期，於八十八年二月二十三日向
    鈞院聲請拍賣抵押物，且向鈞院聲請支付命令，以向原告所有抵押物以外之財產
    為追償，執行名義雖有不同，但債權只有一筆五千萬元及利息、違約金。被告乃
    依法行使權利，並無違反誠信原則及權利濫用可言。
  (四)原告為系爭借款之連帶保證人而非普通保證人，依法被告本得對原告中任何一人
    請求清償全部債務，被告於何時行使權利、向連帶債務人中何人求償，是否准許
    債務人延期清償均係被告之權利而非義務。
  (五)銀行法第十二條之一於八十九年十一月一日修正公布，而系爭借款之放款日期為
    八十七年三月九日，依法律不溯及既往原則，該條文於本件應無適用餘地等語資
    為抗辯。並聲明：原告之訴駁回。
三、兩造不爭執之事實：
  (一)原告於八十七年三月九日擔任黃盈霖向被告借款五千萬元之連帶保證人（原告主
    張應為普通保證人），黃盈霖是以興建住宅及商業房屋需要資金為由貸款，被告
    內部徵信認如附表一所示土地價值為一億五千萬元。雙方約定借款期限自八十七
    年三月九日起至九十年三月六日止，原告甲○○並提供其所有如附表一所示土地
    為擔保，設定最高限額六千萬元之抵押權予被告，存續期間自八十七年三月四日
    起至一百十七年三月三日止。被告已將五千萬元借款撥付借款人收訖。
  (二)原告甲○○所有如附表一編號一、五之土地，於八十七年七月二十八日設定地上
    權予朱炎清，存續期間自八十七年七月十五日起至一○二年七月十四日止。
  (三)被告於八十八年二月二十三日、八十八年三月四日向本院聲請裁定拍賣抵押物及
    聲請假扣押，理由為原告將抵押物供第三人興建建物（美爽爽汽車旅館），被告
    依抵押權設定契約書第四條「擔保物之現狀發生變動時，擔保物提供人應即通知
    貴社（即被告），如擬將擔保物出租、出借、典租、設定地上權等影響債權行使
    之行為或擬出讓擔保物、擬變更擔保物之現狀如改良、增建、拆除等情事時，均
    應事先徵得貴社書面同意，絕不擅自辦理」（本院卷五八頁）、授信約定書第五
    條第五項「除前項各款外，發生其他信用不良有保全債權之必要之相當理由發生
    者」（本院卷六九頁），視為借款債務已全部到期，而向原告追償全部借款本金
    、利息、違約金。
  (四)被告持本院八十八年執字第一二四三號強制執行事件所核發之九十年六月一日花
    院慶民執廉一二四三字第一七四七二號債權憑證（原執行名義本院八十八年度促
    字第五六六八號支付命令及確定證明書各一件）、本院九十年度促字第四三七二
    號支付命令及確定證明書為執行名義，於本院九十二年度執字第四六三四號強制
    執行事件中對原告甲○○所有如附表一所示土地為查封，並即將進入拍賣程序。
  (五)被告持如前所述之債權憑證為執行名義，於本院九十一年度執字第四七四○號強
    制執行事件中就原告甲○○對第三人朱炎清之土地租賃債權為扣押執行中。
四、得心證之理由：本件兩造所爭執之處，應在於：
  (一)被告依前述三(三)之理由認定系爭借款已全部到期，而向原告請求，是否有理？原
    告擔任系爭借款之連帶保證人，有無違反銀行法第十二條之一第一項規定，依民
    法第七十一條規定致約定無效，而成為普通保證人？原告在附表一編號一、五之
    土地上興建汽車旅館，有無得被告同意？
  (二)被告聲請本院九十年度促字第四三七二號支付命令之理由有無故意隱瞞原告為保
    證人身分、已經取得拍賣抵押物裁定可為執行名義，且拍賣抵押物裁定已經在執
    行中之事實，致成立之執行名義缺乏正當性、違反誠信原則、構成權利濫用？
  (三)被告未經催告，且無視原告僅為借款人黃盈霖之保證人地位，復未依國內一般金
    融機關放款常例及民間習慣，即依准許拍賣抵押物裁定之執行名義對原告財產實
    施強制執行，有無權利濫用？
  (四)縱原告主張為有理由，是否符合強制執行法第十四條第一、二項得提起債務人異
    議之訴之要件？
五、本件原告起訴之訴訟標的為依強制執行法第十四條第一、二項規定提起債務人異
    議之訴，本院擬就前述爭點(四)部分先為說明。按執行名義成立後，如有消滅或妨
    礙債權人請求之事由發生，債務人得於強制執行程序終結前，向執行法院對債權
    人提起異議之訴。如以裁判為執行名義時，其為異議原因之事實發生在前訴訟言
    詞辯論終結後者，亦得主張之。執行名義無確定判決同一之效力者，於執行名義
    成立前，如有債權不成立或消滅或妨礙債權人請求之事由發生，債務人亦得於強
    制執行程序終結前提起異議之訴。強制執行法第十四條第一、二項定有明文。本
    件被告於本院九十一年度執字第四七四○號、九十二年度執字第四六三六號強制
    執行事件中聲請執行原告之財產，所持之執行名義為本院核發之債權憑證（原執
    行名義本院八十八年度促字第五六六八號支付命令及確定證明書、本院九十年度
    促字第四三七二號支付命令及確定證明書），此為兩造所不爭，並經本院依職權
    調閱前開執行卷宗核閱無誤，復有支付命令、債權憑證各一份可參（本院卷二三
    、二四、四七頁，其中本院八十八年度促字第五六六八號支付命令之債務人為黃
    盈霖，九十年度促字第四三七二號支付命令之債務人為原告），是以原告認被告
    所持之執行名義包含本院八十八年度拍字第一三四號民事裁定云云，與事實不符
    。又確定之支付命令，與確定判決有同一之效力（民事訴訟法第五百二十一條第
    一項規定可參），則原告起訴主張之事實（如本判決一所載原告主張之內容）縱
    屬非虛，均為執行名義成立前之事由，與強制執行法第十四條第一項所定要件不
    符，故原告依前開規定提起債務人異議之訴，請求如聲明所示，為無理由，應予
    駁回。
六、本件原告起訴所主張之事實理由雖與強制執行法第十四條第一、二項所定要件不
    符，惟因兩造協商之爭點尚有(一)(二)(三)三項，本院仍就該爭點表示意見如下：
  (一)原告於八十七年三月九日擔任黃盈霖向被告借款五千萬元之連帶保證人，有借據
    一份足稽（本院卷五六頁），按連帶債務之成立，須當事人有明示約定，或法律
    有規定者為限（民法第二百七十二條規定參照），該借據上既記載原告為連帶保
    證人，即應成立連帶債務，原告固引用銀行法第十二條之一之規定，主張本件原
    告已就系爭借款提供足額擔保，被告不得要求提供連帶保證人云云，惟該銀行法
    第十二條之一係於八十九年十一月一日修正公布，系爭借款契約成立在前，依法
    律不溯及既往原則（銀行法施行細則亦未有溯及既往之特別規定），本件借款應
    無適用餘地，是原告主張其應為普通保證人云云，並不可採。而系爭借款本有原
    告甲○○提供如附表一所示土地於八十七年三月六日設定最高限額六千萬元之抵
    押權為擔保，但原告卻於八十七年七月二十八日將抵押物中面積最大之二筆土地
    即附表一編號一、五之土地設定地上權予朱炎清，地上權存續期間自八十七年七
    月十五日至一○二年七月十四日（此為兩造所不爭，並有土地登記簿謄本可參，
    本院卷四八至五五頁），且無證據證明前述地上權設定之行為及嗣後興建汽車旅
    館均經被告同意，而在土地上設定地上權予第三人並興建房屋（目前為美爽爽汽
    車旅館），雖為民法第八百六十六條所許可，然因土地遭地上權人使用，勢必影
    響其交易價值，此為眾所週知之事實，則被告依兩造所定抵押權設定契約書第四
    條、授信約定書第五條第五項之約定（內容如前述三、(三)所載）以債務人發生信
    用不良有保全債權之必要為由，認系爭借款已視為全部到期，即屬有據。
  (二)按聲請拍賣抵押物，原屬非訟事件，祇須其抵押權已經依法登記，並依登記之清
    償期業已屆滿而未受清償時，法院即應為許可拍賣之裁定，至實際上之清償期有
    無變更，本非所問。倘當事人就此有爭執時，不妨提起訴訟以求解決，殊不容依
    抗告程序聲明不服。（最高法院五十八年台抗字第五二四號意旨可參）。又按連
    帶債務之債權人，得對於債務人中之一人或數人或其全體，同時或先後請求全部
    或一部之給付。連帶債務未全部履行前，全體債務人仍負連帶責任。民法第二百
    七十三條定有明文。本件被告於系爭借款視為到期後，一方面聲請拍賣抵押物裁
    定，另一方面亦聲請本院核發支付命令，經本院以八十八年度拍字第一三四號裁
    定准予拍賣抵押物（如附表一所示土地），並取得本院八十八年度促字第五六六
    八號支付命令確定（債務人為黃盈霖）、九十年度促字第四三七二號支付命令確
    定（債務人為原告），已如前述，前開拍賣抵押物裁定性質上為非訟事件，法院
    僅為形式上之審核，其效力得對抵押物即附表一所示土地聲請強制執行，另二份
    確定之支付命令則有與確定判決同一之效力，得對債務人黃盈霖及原告所有抵押
    物以外之財產為強制執行，惟該准許拍賣抵押物裁定及二份支付命令均僅係針對
    系爭五千萬元之借款債權（含本金、利息及違約金），並不因被告取得前述三件
    執行名義而認其債權可加倍計算，且被告前述聲請均屬正當行使權利之行為，不
    因其有多數之執行名義即推認其執行名義缺乏正當性、違反一事不再理、違反誠
    信原則、權利濫用。
  (三)按權利之行使，是否以損害他人為主要目的，應就權利人因權利行使所能取得之
    利益，與他人及國家社會因其權利行使所受之損失，比較衡量以定之。倘其權利
    之行使，自己所得利益極少而他人及國家社會所受之損失甚大者，非不得視為以
    損害他人為主要目的，此乃權利社會化之基本內涵所必然之解釋（最高法院七十
    一年台上字第七三七號判例參照）。又權利之行使，不得違反公共利益，或以損
    害他人為主要目的，行使權利，履行義務，應依誠實及信用方法，民法第一百四
    十八條定有明文。本件原告為系爭借款之連帶保證人，已如前述，被告依民法第
    二百七十三條規定本即得對借款人或連帶保證人為債權全部或一部之請求，而債
    務之清償期屆至，債權人即得請求債務人為給付，並不因被告為聲請強制執行前
    未向原告為催告、未先向主債務人黃盈霖為強制執行，即認被告所為以損害原告
    為主要目的，是本院認為原告因認遭借款人黃盈霖詐騙向被告貸款而背負債務，
    並遭強制執行，或有遭巨大打擊身心受創之情形，但被告身為債權人依法對連帶
    保證人即原告之財產實施強制執行，屬正當權利之行使，並非權利濫用。
七、從而，原告依強制執行法第十四條第一、二項提起債務人異議之訴請求如前述訴
    之聲明，為無理由，應予駁回。
八、本件事證已臻明確，兩造其餘攻擊防禦方法與舉證，均無礙勝負判斷，爰不一一
    論列，附此敘明。
九、訴訟費用負擔之依據：民事訴訟法第七十八條、第八十五條第二項。
中　　　華　　　民　　　國　　九十四　　年　　　三　　　月　　 三十一　 日
　　　　　　　　　　　　　　　臺灣花蓮地方法院民事庭
　　　　　　　　　　　　　　　　　法　　　官  楊碧惠
右判決正本與原本無異。
如對本判決不服，應於送達後二十日內，向本院提出上訴狀（應抄附繕本）。
中　　　華　　　民　　　國　　九十四　　年　　　三　　　月　　 三十一　 日
                                  法院書記官　黃倪濱
附表一
┌──┬────┬──────────────────┬──────┐
│編號│所有權人│不動產標示、面積                    │權利範圍    │
├──┼────┼──────────────────┼──────┤
│一  │甲○○  │坐落花蓮縣慶豐段八九四地號土地，    │所有權全部  │
│    │        │1995平方公尺                        │            │
├──┼────┼──────────────────┼──────┤
│二  │甲○○  │坐落花蓮縣慶豐段八九四之一地號土地  │所有權全部  │
│    │        │90平方公尺                          │            │
├──┼────┼──────────────────┼──────┤
│三  │甲○○  │坐落花蓮縣慶豐段八九四之二地號土地  │所有權全部  │
│    │        │303平方公尺                         │            │
├──┼────┼──────────────────┼──────┤
│四  │甲○○  │坐落花蓮縣慶豐段八九四之三地號土地  │所有權全部  │
│    │        │357平方公尺                         │            │
├──┼────┼──────────────────┼──────┤
│五  │甲○○  │坐落花蓮縣慶豐段八九四之四地號土地  │所有權全部  │
│    │        │1931平方公尺                        │            │
├──┼────┼──────────────────┼──────┤
│六  │甲○○  │坐落花蓮縣慶豐段八九四之五地號土地  │所有權全部  │
│    │        │251平方公尺                         │            │
└──┴────┴──────────────────┴──────┘
附表二
┌──┬────┬──────────────────┬──────┐
│編號│所有權人│不動產標示                          │權利範圍    │
├──┼────┼──────────────────┼──────┤
│一  │丁○○  │坐落花蓮縣宜昌段一○三九地號土地    │所有權全部  │
├──┼────┼──────────────────┼──────┤
│二  │丁○○  │花蓮縣吉安鄉○○段四六六建號，門牌號│所有權全部  │
│    │        │碼花蓮縣吉安鄉○○路○段二八○號房屋│            │
├──┼────┼──────────────────┼──────┤
│三  │丁○○  │坐落花蓮縣宜昌段一○三九之一地號土地│所有權全部  │
├──┼────┼──────────────────┼──────┤
│四  │甲○○  │坐落花蓮縣宜昌段一○三七地號土地    │所有權全部  │
├──┼────┼──────────────────┼──────┤
│五  │甲○○  │花蓮縣吉安鄉○○段四四五建號，門牌號│所有權全部  │
│    │        │碼花蓮縣吉安鄉○○路○段二八四號房屋│            │
└──┴────┴──────────────────┴──────┘
